臺灣高等法院台中分院民事判決　九十四年度上易字第五六號
　　　上　訴　人　 　丁○○
　　　被 上訴 人　 　甲○○.
　　　兼訴訟代理人　 戊○○
　　　被　上訴人　 　己○○
　　　訴訟代理人　　 庚○○
　　　被　上訴人　 　丙○○
　　　　　　　　　　 乙○○
右當事人間請求返還不當得利事件，上訴人對於中華民國九十三年十一月二十四日臺
灣臺中地方法院九十三年度重訴字第三二一號第一審判決提起上訴，本院於九十四年
三月一日言詞辯論終結，判決如左：
      主      文
上訴駁回。
第二審訴訟費用由上訴人負擔。
      事實及理由
一、被上訴人主張：坐落台中縣大里市○○段五二四地號、面積七二三．二二平方公
    尺土地（民國八十九年六月二日地籍圖重測前為內新段四一五－一地號、面積七
    六九平方公尺土地），為兩造與原審原告林美雲、辛○○及訴外人林明宏、林芳
    璋、林愛真、林芳正、林麗真、陳林玉盞、張林玉珠、林玉蕊等人共有，應有部
    分，被上訴人乙○○為二０一六分之三三六，被上訴人甲○○、戊○○、己○○
    、原審原告林美雲、辛○○均為二０一六分之八四，被上訴人丙○○為二０一六
    分之四四四，上訴人丁○○為二０一六分之二八；系爭五二四地號土地自民國（
    以下同）八十六年一月一日起整筆為上訴人使用，並經營「車水馬龍」簡餐店，
    然上訴人應有部分只二０一六分之二八，使用整筆土地，經營簡餐店，其使用
    被上訴人等應有部分土地，無法律上原因而受利益，致被上訴人等無法使用土地
    ，受有損害，依民法第一百七十九條規定，上訴人自應返還被上訴人等相當於租
    金之不當利益，爰依不當得利之法律關係，求為(一)命上訴人給付被上訴人乙○○
    二百三十二萬五千三百五十二元、給付被上訴人甲○○、戊○○、己○○各五十
    八萬一千三百三十六元、給付被上訴人丙○○三百零七萬二千七百八十六元，及
    均自起訴狀繕本送達翌日起至清償日止按週年利率百分之五計息之利息，並願供
    擔保請求宣告假執行。
二、上訴人則以：系爭土地原為上訴人先祖父（六十七年過世）名下，四十七年前，
    上訴人先祖父同意上訴人先父林炳西於系爭土地上搭建碾米廠（門牌號碼台中縣
    大里市○○路○段四一五號）無償使用；上訴人之父經營碾米廠時，曾代繳地價
    稅做為使用系爭土地之對價；上訴人之父於六十四年過世，上訴人係合法繼承人
    ，繼受其權利，使用系爭土地，自非無權占有，應無不當得利情形；兩造共有土
    地多筆，均繼承自上訴人先祖父，就土地使用情形早有分管約定，系爭土地自上
    訴人之父分管使用迄今，上訴人並非無權占有使用；既有法律上原因，自無不當
    得利可言；縱認被上訴人得請求相當於租金之不當得利，其逾越五年之不當得利
    請求權已罹於時效而消滅；依台中市市有非公用基地房屋租金率基準、彰化縣縣
    有基地租金率調整方案與台北市市有土地出租租金計收基準，顯示各級政府就其
    公有土地，每年之租金率，不分使用區分，均按出租當期土地公告地價或申報地
    價總額年息百分之五計算，另八十六、八十九、九十一與九十二等年度房屋及土
    地之當地一般租金標準，亦均以土地申報地價百分之五計算，原審以系爭土地申
    報地價總額年息百分之七計算相當於租金之不當得利數額，顯屬過高；應依政府
    出租公有土地之租金以申報地價總額年息百分之四計算不當得利；況系爭土地在
    上訴人經營簡餐店前，本係閒置不用，雜草叢生，相當髒亂，上訴人在被上訴人
    之鼓勵下，整理系爭房屋經營簡餐店，才有今日情景，因此，土地原係閒置不用
    ，沒有任何收益價值，是酌定金額時，不宜將房屋現今使用情形列入考量；又上
    訴人之父於系爭土地經營輾米廠之時，共有人間雖未收取任何租金，但地價稅均
    由上訴人之父代為繳付，當事人間顯然有以代繳地價稅做為使用系爭土地之對價
    ；另系爭土地自九十二年十一月十日起至九十三年四月十日止，上訴人將系爭土
    地左側部分，租予訴外人同興協記建設公司搭蓋預售屋，所收租金三百萬元，上
    訴人將此收益，於原審繫屬中，充作使用系爭土地相當於租金之不當得利而分別
    給付被上訴人丙○○六十六萬七百十五元，乙○○五十萬元，甲○○、戊○○、
    己○○、原審原告林美雲各十二萬五千元，既為給付，若認為上訴人使用系爭土
    地應以土地申報總價額年息百分之七，給付相當於租金之不當得利，被上訴人所
    提之不當得利訴訟，即應認上訴人在給付金額範圍內已為給付，而無再為給付之
    義務；然原審卻以「被上訴人同意扣除該六個月之不當得利」，僅減少六個月金
    額之給付顯有違誤云云，資為抗辯。
三、原審判命上訴人應給付被上訴人乙○○四十一萬一千一百五十元，給付被上訴人
    甲○○、戊○○、己○○各一十二萬二千七百八十八元，給付被上訴人丙○○五
    十四萬三千三百零五元及均自民國九十三年七月九日起至清償日止，按年息百分
    之五計算之利息，駁回被上訴人其餘部分之請求。被上訴人未聲明不服，上訴人
    則就其敗訴部分聲明不服，求為判決：(一)原判決命上訴人給付部分及該部分假執
    行之聲請暨訴訟費用之裁判均廢棄。(二)右廢棄部分，被上訴人等在第一審之訴及
    假執行之聲請均駁回。(三)第一、二審訴訟費用均由被上訴人負擔。被上訴人則求
    為判決：(一)上訴駁回。(二)第二審訴訟費用由上訴人負擔。
四、被上訴人主張，坐落台中縣大里市○○段五二四地號、面積七二三．二二平方公
    尺土地（八十九年六月二日地籍圖重測前為內新段四一五－一地號、面積七六九
    平方公尺土地），為兩造與原審原告林美雲、辛○○及訴外人林明宏、林芳璋、
    林愛真、林芳正、林麗真、陳林玉盞、張林玉珠、林玉蕊等人共有，應有部分，
    被上訴人乙○○為二０一六分之三三六，被上訴人甲○○、戊○○、己○○、原
    審原告林美雲、辛○○均為二０一六分之八四，被上訴人丙○○為二０一六分之
    四四四，上訴人丁○○為二０一六分之二八，此有土地登記謄本可稽（參原審卷
    第二三至二七頁）。系爭五二四地號土地自八十六年一月一日起整筆為上訴人使
    用，經營「車水馬龍」簡餐店，經原審會同兩造勘驗屬實，製有勘驗筆錄附卷可
    按（參原審卷第五六、五七頁），並有照片六張附卷可證（參原審卷第五一、五
    二頁），復為兩造所不爭。茲應審究者有以下各點：
（一）上訴人對系爭土地是否有使用權利？
    1.按使用借貸為無償契約，原屬貸與人與使用人之特定關係，除當事人另有特約
      外，自無移轉其權利於第三人之可言。倘借用人未經貸與人同意，擅將借用物
      轉讓第三人使用者，貸與人自得終止契約（最高法院四十九年台上字第三八一
      號判例參照）。使用借貸，非如租賃之有民法第四百二十五條之規定，縱令上
      訴人之前手將房屋及空地，概括允許被上訴人等使用，被上訴人等要不得以上
      訴人之前手，與其訂有使用借貸契約，主張對現在之房地所有人即上訴人有使
      用該房地之權利（最高法院五十九年台上字第二四九０號判例參照）。
    2.查坐落台中縣大里市○○段五二四地號土地，八十九年六月二日地籍圖重測前
      為台中縣大里市○○段四一五－一地號，原為上訴人祖父名下，四十七年前，
      上訴人祖父同意上訴人父親林炳西於其地上興建房屋（門牌號碼台中縣大里市
      ○○路○段四一五號），經營輾米廠，無償使用，此有土地登記謄本、房屋稅
      籍證明書影本足憑，上訴人之父林炳西曾代繳系爭土地地價稅，上訴人之父林
      炳西已於六十四年間過世，上揭事實為兩造所是認（參原審卷第二二、七一頁
      ）；因使用借貸係無償契約，故不因借用人之代繳地價稅，而被認為係使用土
      地之對價，而成立租賃關係；另使用借貸原屬貸與人與使用人間之特定關係，
      除當事人另有特約外，無移轉其權利於第三人之可言；且使用借貸非如租賃之
      有民法第四百二十五條第一項「買賣不破租賃」之規定，上訴人自不得本於繼
      承關係，對被上訴人主張有使用系爭土地之權利。
（二）兩造共有多筆土地是否有分管使用約定？
    1.按民法第八百十八條規定：「各共有人按其應有部分對於共有物之全部，有使
      用、收益之權」。又各共有人按其應有部分，對於共有物之全部雖有使用收益
      之權。惟共有人對共有物之特定部分使用收益，仍須徵得他共人有全體之同意
      ，非謂共有人得對共有物之全部或任何一部有自由使用收益之權利。如共有人
      不顧他共有人之利益，而就共有物之全部或一部任意使用收益，即屬侵害他共
      有人之權利（最高法院六十二年台上自第一八０三號判例參照）。
    2.查兩造共有之土地雖有坐落台中縣大里市○○段三五六、三五七、五二四、五
      八六地號、西榮段三八０、三八一地號、新仁段七地號、溪南西段二一三四地
      號等多筆土地，但各共有人對於其共有之各筆土地，仍應按其應有部分使用、
      收益。上訴人雖主張系爭土地曾有分管之約定，然上訴人並無證據足以證明兩
      造間就共有土地之使用有分管約定，系爭土地係分歸上訴人使用；自不因其使
      用共有土地之不同，而認定彼等之間就共有土地有分管約定。
（三）系爭土地是否分歸上訴人使用？
      上訴人雖於八十六年底曾致函被上訴人丙○○表示願負擔系爭土地之地價稅。
      但地價稅之代繳，並不能認係使用系爭土地之對價，而成立租賃關係；又系爭
      土地之共有人多達十六人，依民法第八百十九條第二項規定：「共有物之處分
      、變更及設定負擔，應得共有人全體之同意」。而被上訴人已表示彼等並未同
      意上訴人無償使用系爭土地或同意上訴人代繳地價稅；且地價稅係按各共有人
      之應有部分開徵通知、且多筆所有土地列同一份繳稅通知，上訴人無從單就系
      爭土地之地價稅代繳；況被上訴人亦表示，系爭土地之地價稅均由被上訴人自
      行繳納，並提出地價稅課稅明細表影本兩份為證（參原審卷第四九、五十頁）
      ，故上訴人主張系爭土地之地價稅係由其代繳，並不實在。
（四）被上訴人請求不當得利之計算標準為何？
    1.按民法第八百十八條所規定之各共有人按其應有部分，對於共有物之全部有使
      用、收益權，係指各共有人得就共有物全部，於無害他共有人之權利限度內，
      可按其應有部分行使用益權而言；故共有人如逾越其應有部分之範圍使用收益
      時，即係超越其權利範圍而為使用收益，其所受超過利益，要難謂非不當得利
      （最高法院五十五年台上字第一九四九號判例參照）。查本件上訴人就系爭土
      地之應有部分僅有二０一六分之二八，其未徵得他共有人全體之同意，竟占用
      系爭土地全部，其逾越應有部分而為使用收益，致被上訴人受有損害，自屬不
      當得利；被上訴人請求上訴人按其等應有部分比例，計算上訴人所得相當於租
      金之不當得利，返還於被上訴人洵屬正當，應予准許。
    2.又城市地方租用基地建築房屋之土地租金，以不超過「土地申報總價額」年息
      百分之十為限，此觀土地法第一百零五條、第九十七第一項之規定即明。上訴
      人逾越其應有部分使用系爭土地受有利益，致被上訴人受有損害，計算不當得
      利之損害金，依理應受前揭基地租金最高限額之限制，即不得超過系爭土地申
      報地價總額年息百分之十；故被上訴人請求按系爭土地之「公告現值」計算不
      當得利，於法不合，礙難准許。
    3.基地租金之數額，除以基地申報地價為基礎外，尚須斟酌基地之位置，工商業
      繁榮之程度，承租人利用基地之經濟價值及所受利益等項，並與鄰地租金相比
      較，以為決定（最高法院六十八年台上字第三０七一號判例參照）。原審以系
      爭土地面臨大里市○○路、德芳路、鐵路街口，前有台灣省農會，而中興路兩
      旁亦商店林立，左鄰並有小市場，交通便利，地段繁榮；然又考量系爭土地係
      經上訴人之管理、改良，才有今日之面貌；爰斟酌上開各情，認本件之不當得
      利應按系爭土地「申報地價總額年息百分之七」計算，核屬適當。
    4.另系爭土地自九十二年十一月十日起至九十三年四月十日止，上訴人將系爭土
      地左側部分租予他人，所收租金三百萬元，上訴人將此收益，於原審繫屬中，
      已分別給付被上訴人，因此，被上訴人同意扣除該六個月之不當得利。然上訴
      人主張應將上述金額充作使用系爭土地相當於租金之不當得利，故其已無再為
      給付之義務云云。惟上述三百萬元之租金收益，上訴人與承租之第三人間既已
      明確約定使用系爭土地期間僅六個月，上訴人卻欲將此六個月之租金收益充作
      使用系爭土地全部期間相當於租金之不當得利，但上訴人占用系爭土地使用、
      收益期間至少有五年以上，兩者顯不相當，故上訴人之主張為無理由。
（五）其逾五年不當得利請求權是否已罹時效而消滅？
    1.按租金之請求權因五年間不行使而消滅，民法第一百二十六條定有明文。又無
      法律上之原因而獲相當於租金之利益，致他人受損害時，如該他人之返還利益
      請求權已逾租金短期消滅時效之期間，債務人並為時效之抗辯者，其對於該相
      當於租金已罹消滅時效之利益，不得依不當得利之法則，請求返還（最高法院
      八十五年度台上字第二０五九號裁判參照）；消滅時效因請求、承認、起訴而
      中斷，民法第一百二十九條第一項定有明文。又因起訴中斷時效者，於請求權
      人提出訴狀於法院時起即生中斷之效力，毋待訴狀送達於相對人（最高法院九
      十二年台上字第二０三七號裁判參照）。
    2.查被上訴人係於九十三年七月一日向原審提起本件訴訟，依上說明，被上訴人
      對於上訴人之不當得利返還請求權，自該日往前回溯超過五年即八十八年六月
      三十日以前部分，已因罹於時效而消滅。而民法第一百三十七條第二項規定，
      「因起訴而中斷之時效，自受確定判決，或因其他方法訴訟終結時，重行起算
      」。是自中斷事由終止時起，時效重新開始進行。於中斷事由存續中，時效不
      進行。故因起訴而中斷時效，其新時效自判決確定之日起，重新進行。起訴後
      ，判決確定前為中斷事由存續中，時效不進行。則本件被上訴人得對上訴人請
      求五年相當於租金之不當得利，期間為自八十八年六月三十日起至九十三年七
      月一日止，及自起訴後至原審言詞辯論終結之日（九十三年十一月二日）止，
      時效不進行期間相當於租金之不當得利，即如原判決附表二所示計算相當於租
      金之損害金，即無不當。
五、綜上所述，被上訴人依不當得利之法律關係，請求上訴人分別給付如原判決附表
    二所示計算相當於租金之不當得利及自訴狀繕本送達翌日即九十三年七月九日起
    至清償日止之法定遲延利息，洵屬正當，應予准許。原審為就此部分為上訴人敗
    訴之判決，並無不合，上訴意旨指摘原判決不當，求予廢棄改判，沒有理由，應
    予駁回。
六、本件事證已臻明確，兩造所為其他攻擊、防禦方法，於判決結果不生影響，爰不
    逐一審究。
七、據上論結，本件上訴為無理由，依民事訴訟法第四百四十九條第一項、第七十八
    條，判決如主文。
中　　　華　　　民　　　國　　九十四　　年　　　三　　　月　　 十五　　 日
~B1民事第三庭審判長法　官　陳照德
~B2　　　　　　　　法　官　陳成泉
~B3　　　　　　　　法　官　曾謀貴
右為正本係照原本作成。
不得上訴。
~B 　 　　　　　　書記官　王瑩澤
中　　　華　　　民　　　國　　九十四　　年　　　三　　　月　　 十六　　 日
                                                                        Ｈ
